ACORDAO-COMPLETO-2435932

ACÓRDÃO 12577/2020 ATA 41/2020 - PRIMEIRA CÂMARA

VISTOS, relatados e discutidos estes autos de embargos de declaração opostos por Nivaldino de Oliveira Soares, contra o Acórdão 10216/2020-TCU-Primeira Câmara;
ACORDAM os Ministros do Tribunal de Contas da União, reunidos em sessão da Primeira Câmara, ante as razões expostas pelo relator, em:
9.1. não conhecer dos embargos de declaração;
9.2. ordenar à Secretaria de Fiscalização de Pessoal e à Consultoria Jurídica do TCU acompanhem o deslinde dos processos judiciais nº 1030199-22.2020.4.01.00 e 1035883-44.2019.4.01.3400, em tramitação perante o Tribunal Regional Federal da 1ª Região, com vistas à pronta retomada das atribuições constitucionais desta Corte de Contas;
9.3. dar ciência desta deliberação ao embargante e ao Superior Tribunal de Justiça.

Embargos de declaração em aposentadoria.

Primeira Câmara

Superior Tribunal de Justiça.

3. Interessados/Responsáveis/Recorrentes:
3.1. Interessados: Nivaldino de Oliveira Soares (XXX.398.722-XX)
3.2. Recorrente: Nivaldino de Oliveira Soares (XXX.398.722-XX).

13.1. Ministros presentes: Benjamin Zymler (na Presidência), Walton Alencar Rodrigues (Relator), Bruno Dantas e Vital do Rêgo.
13.2. Ministros-Substitutos presentes: Augusto Sherman Cavalcanti e Weder de Oliveira.

WALTON ALENCAR RODRIGUES

Ministro Walton Alencar Rodrigues.

Trata-se de embargos de declaração opostos por Nivaldino de Oliveira Soares, contra o Acórdão 10216/2020-TCU-Primeira Câmara, exarado, em 22/9/2020, nos seguintes termos:
VISTOS, relatados e discutidos estes autos que tratam de pedido de reexame interposto em face do Acórdão 1729/2020-TCU-Primeira Câmara, por meio do qual foi julgado ilegal e negado registro ao ato de aposentadoria objeto dos presentes autos: 
ACORDAM os ministros do Tribunal de Contas da União, reunidos em Sessão da 1ª Câmara, ante as razões expostas pelo relator e com fundamento nos arts. 33 e 48 da Lei 8.443/1992, em: 
9.1. conhecer do pedido de reexame para, no mérito, negar-lhe provimento; 
9.2. encaminhar cópia desta deliberação ao recorrente e ao Superior Tribunal de Justiça.
Por meio do Acórdão 1729/2020-TCU-Primeira Câmara, da relatoria do E. Ministro Bruno Dantas, o ato de aposentadoria do embargante foi julgado ilegal, em razão da percepção da vantagem denominada "opção", prevista no art. 2º da Lei 8.911/1994.
O embargante alega omissão decorrente do fato de que, apesar de o voto que deu azo ao acórdão embargado afirmar que cabe ao Poder Judiciário o controle último acerca da legalidade das decisões desta Corte de Contas, houve o efetivo "descumprimento do mandamento judicial relativamente à suspensão do cumprimento de acórdãos proferidos por essa e. Corte de Contas, em franca desobediência à jurisdição e, exatamente em razão disso, há que ser clareado o v. Acórdão recorrido". 
Em complemento, traz à colação (peça 55) despacho da Desembargadora Federal Gilda Sigmaringa Seixas, de 22/9/2020, nos autos do processo nº 1030199-22.2020.4.01.0000, em trâmite no TRF 1ª Região, por meio do qual foi deferida tutela provisória de urgência requerida nos seguintes termos:
 "b) Seja concedida TUTELA PROVISÓRIA DE URGÊNCIA em favor dos Autores, no sentido de determinar o sobrestamento de seus processos de aposentadoria perante o e. Tribunal de Contas da União, de nº s Processo 030.046/2019-0, Processo 030.708/2019-2, Processo 030.069/2019-2, Processo 030.234/2019-0, Processo 030.239/2019-2 e Processo 038.136/2019-8, respectivamente, até o exaurimento da prestação jurisdicional na ação principal, processo nº 1035883-44.2019.4.01.3400, com o julgamento do REEXAME NECESSÁRIO e eventual recurso voluntário, por parte desse e. Tribunal Regional Federal da Primeira Região;"
Diante destes elementos, o embargante requer seja suprida a omissão constante do v. Acórdão 10216/2020-TCU-Primeira Câmara, e, por conseguinte, seja suspenso o cumprimento do decisum que negou provimento ao recurso do embargante e manteve a decisão pela ilegalidade do seu ato de aposentadoria e a determinação para exclusão da parcela ilegal dos respectivos proventos.
do Nos supramencionados autos o MM. Juiz Federal competente determinou a intimação da União e desse e. TRIBUNAL DE CONTAS DA UNIÃO, no sentido de justificar o descumprimento do mandamento judicial relativamente à suspensão do cumprimento de acórdãos proferidos por essa e. Corte de Contas, em franca desobediência à jurisdição (doc. 01) .
1035883-44.2019.4.01.3400 Classe: PROCEDIMENTO COMUM CÍVEL Órgão julgador: 5ª Vara Federal Cível da SJDF Última distribuição : 08/11/2019
O v. Acórdão 10216/2020-TCU-Primeira Câmara, objeto do presente recurso foi veemente no sentido de que as determinações do Poder Judiciário exercem o "controle último das decisões desta Corte de Contas, no que tange ao aspecto da legalidade" e, exatamente em razão disso, há que ser clareado o v. Acórdão recorrido. A legalidade da decisão proferida por essa e. Corte de Contas, quanto ao mérito, será analisada pelo Poder Judiciário, quando do julgamento da REMESSA OFICIAL e eventual recurso de apelação, em trâmite perante o MM. Juízo Federal da 5ª Vara Federal Cível, processo nº 1035883-44.2019.4.01.3400. 
Nos supramencionados autos o MM. Juiz Federal competente determinou a intimação da União e desse e. TRIBUNAL DE CONTAS DA UNIÃO, no sentido de justificar o descumprimento do mandamento judicial relativamente à suspensão do cumprimento de acórdãos proferidos por essa e. Corte de Contas, em franca desobediência à jurisdição (doc. 01) .
Especificamente com relação ao caso presente, a eminente Desembargadora preventa para a relatoria da REMESSA OFICIAL e eventuais recursos no processo judicial retro mencionado, em sede de TUTELA CAUTELAR ANTECEDENTE, deferiu liminar em favor do Embargante nos autos do processo nº 1030199- 22.2020.4.01.000, determinando expressamente a suspensão do cumprimento do v. acórdão ora embargado (doc. 02) . 
Em face do exposto, requer o acolhimento dos presentes EMBARGOS DE Declaração, no sentido de, nos termos do artigo 5º, inciso XXXV, da Constituição Federal, e dos artigos 5º, inciso VI, e 6º, da Lei nº 8.443/1992, seja suprida omissão constante do v. Acórdão 10216/2020-TCU-Primeira Câmara, manifestando-se sobre a suspensão de seu cumprimento, inclusive em obediência ao mandamento judicial e às normas ora evocadas, com a suspensão da execução do mencionado julgado, que negou provimento ao recurso de REEXAME interposto e considerou ilegal o ato de aposentadoria do Requerente.

8.1. Lauro Rocha Reis (7.429/OAB-DF) e outros.

Procurador Sergio Ricardo Costa Caribé.

EMBARGOS DE DECLARAÇÃO. APOSENTADORIA. PARCELA OPÇÃO. ILEGALIDADE DO ATO E NEGATIVA DE REGISTRO. PEDIDO DE REEXAME NÃO PROVIDO. EMBARGOS DE DECLARAÇÃO. INTEMPESTIVIDADE. NÃO CONHECIMENTO. DETERMINÃO JUDICIAL NO SENTIDO DA SUSPENSÃO DOS EFEITOS DA DECISÃO EMBARGADA.

APOSENTADORIA (APOS)

Secretaria de Recursos (SERUR); Secretaria de Fiscalização de Pessoal (SEFIP).

Não conheço dos embargos de declaração opostos por Nivaldino de Oliveira Soares, contra o Acórdão 10216/2020-TCU-Primeira Câmara, de 22/9/2020, em razão de serem intempestivos.
Esclareço, por pertinente, que não se configurou a omissão apontada pelo interessado, porquanto a tutela provisória deferida pela E. Desembargadora Federal Gilda Sigmaringa Seixas, nos autos do processo nº 1030199-22.2020.4.01.0000, em tramitação perante o Tribunal Regional Federal da 1ª Região (TRF1) , foi exarada quase que de forma concomitante com o acórdão embargado (às 17 horas e 14 minutos do dia 22/9/2020) , e anexada aos presentes autos em 24/9/2020.
A tutela provisória impõe, apenas, a "pronta eficácia em si do quanto vier a ser deliberado pelo TCU" nestes autos e nos outros indicados na ação (Processo 030.046/2019-0, TC Processo 030.708/2019-2, TC Processo 030.069/2019-2, TC Processo 030.234/2019-0 e TCProcesso 038.136/2019-8) , no que tange ao tema da lide, até o futuro exame do apelo e da remessa".
Ademais, fixou a data em que os inativos foram comunicados do "julgamento administrativo definitivo pelo TCU", como marco para "desnaturar qualquer boa-fé na percepção das correspondentes rubricas", salvo ulterior decisão do Colegiado do TRF1.
Sendo assim, mantenho a decisão embargada, cujos efeitos, como mencionado, encontram-se suspensos por decisão do Eg. Tribunal Regional Federal da 1ª Região. 
Ordeno à Secretaria de Fiscalização de Pessoal e à Consultoria Jurídica do TCU acompanhem o deslinde dos processos judiciais acima mencionados, com vistas à pronta retomada das atribuições constitucionais desta Corte de Contas.
TCU, Sala das Sessões Ministro Luciano Brandão Alves de Souza, em 17 de novembro de 2020.
WALTON ALENCAR RODRIGUES 
Relator